臺灣高等法院臺南分院刑事判決　　　　 96年度上易字第499號
上　訴　人　臺灣雲林地方法院檢察署檢察官
上　訴　人
即　被　告　乙○○
上　訴　人
即　被　告　丙○○
上列上訴人因被告詐欺等案件，不服臺灣雲林地方法院96年度易
字第139號，中華民國96年6月28日第一審判決（起訴案號：臺灣
雲林地方法院檢察署96年度調偵字第57號；併辦案號：臺灣雲林
地方法院檢察署96年偵字第3622號、第3880號），提起上訴，本
院判決如下：
    主  文
原判決撤銷。
乙○○共同意圖為自己不法之所有，乘人精神耗弱，使人將本人
之物交付，累犯，處有期徒刑壹年陸月，減為有期徒刑玖月。
丙○○共同意圖為自己不法之所有，乘人精神耗弱，使人將本人
之物交付，處有期徒刑陸月，如易科罰金，以銀元佰元即新臺
幣玖佰元折算壹日。減為有期徒刑月，如易科罰金，以銀元
佰元即新臺幣玖佰元折算壹日。
    事  實
一、乙○○前因傷害案件，經臺灣雲林地方法院於民國（下同）
    88年10月8日以88年度六簡字第186號判處有期徒刑八月，緩
    刑三年確定，嗣經撤銷緩刑入監執行，於90年10月4日縮短
    刑期執行完畢出監。猶不知悔改，見甲○○精神障礙，辨識
    能力不足，不能處理自身事務（按甲○○於96年4月23日經
    臺灣雲林地方法院以96年度禁字第16號民事裁定宣告為禁治
    產人），認有機可乘，竟基於意圖為自己不法之所有及使公
    務員登載不實之概括犯意，連續為下列之犯罪行為：
    (一)丙○○原係址設雲林縣斗六市○○里○○路42號1樓之
        「遠東茶行」負責人，因乙○○有意與丙○○共同使用
        「遠東茶行」名義對外經營，為規避經營之相關責任，
        夥同丙○○，基於使公務員登載不實及準詐欺取財之共
        同犯意聯絡，共同找甲○○為人頭，充作「遠東茶行」
        名義負責人，於95年1月10日由乙○○帶同甲○○，持
        丙○○之「遠東茶行」原營利事業登記證，並利用甲○○精神障礙，辨識能力顯有不足之情況，使甲○○交付
        其私章，委託雲林縣斗六市○○路某會計事務所為變更
        登記之申請，不知情之該事務所員工遂向雲林縣政府申
        請變更「遠東茶行」之負責人為甲○○，使承辦該業務
        之公務員於95年3月6日將上開不實事項，登載於其職務
        上所掌之營利事業等電磁紀錄，用以表示「遠東茶行」
        已變更負責人為甲○○意思之準公文書上，並據以核發
        登載前開不實事項之以甲○○為「遠東茶行」負責人之
        營利事業登記證，足生損害於甲○○及雲林縣政府對於
        營利事業管理之正確性。
    (二)乙○○復基於單獨承上之犯意，帶同甲○○至址設嘉義
        縣大林鎮○○路759號之「廣信汽車中古車行」（下稱
        廣信車行），利用甲○○名義辦理貸款而購買車牌號碼
        P9-7538號之自用小客車1部，實係專供乙○○個人使用
        ，復基於上開使公務員登載不實及準詐欺取財之犯意，
        利用不知情之廣信車行負責人葉庭勝，於95年2月14 日
        ，由甲○○簽名並蓋用上開甲○○私章之原汽車新領牌
        照登記書車主聯、汽（機）車過戶登記書2份、行車執
        照、新、原車主身分證、新車主強制汽車責任保險證明
        等相關證件，向交通部公路總局嘉義區監理所雲林監理
        站（下稱雲林監理站）辦理過戶登記，使承辦該業務之
        公務員將上開不實事項，登載於其職務上掌管之車籍異
        動資料等電磁紀錄，用以表示前揭自用小客車移轉登記
        為甲○○所有意思之準公文書上，並進而持向裕融企業
        申辦汽車貸款新臺幣（下同）十五萬元，致生損害於甲○○及雲林監理站對於車籍資料管理之正確性。
    (三)乙○○又單獨承上之犯意，於95年2月23日某時，於案
        外人徐增財（另為不起訴處分）位於雲林縣古坑鄉○○
        村○○路11號之住處內，向甲○○佯稱：現在買手機有
        優待，手機和門號不用錢，申辦後再送一千元等語，致
        甲○○陷於錯誤，同意與乙○○前往位於雲林縣斗六市
        ○○路38號之中華電信股份有限公司臺灣中區電信分公
        司雲林營運處，辦理門號為0000000000號行動電話1支
        ，由乙○○代為填寫申請書後，由甲○○簽名確認，並
        將前揭申辦之行動電話交由乙○○使用，乙○○以此方
        式共計獲得通話費用不法利益二萬七千七百九十七元致
        生損害於甲○○(96年度偵字第3622號併辦部分)。
    (四)乙○○明知遠大代書事務所負責人劉峰銘與王錦文（2
        人均另案偵辦）合夥投資，於95年2月15日向臺灣雲林
        地方法院拍賣標得之雲林縣虎尾鎮○○路75巷18號5樓
        房地（即雲林縣虎尾鎮○○段753號地號及其上595號建
        號），再承上之犯意，於95年3、4月間於遠大代書事務
        所與劉峰銘共謀，以4萬元代價將上開房地以甲○○名
        義登記為所有權人，以向銀行辦理抵押貸款，乙○○遂
        向甲○○佯稱朋友需要幫忙等語，致甲○○陷於錯誤，
        於95年4月28日先協同辦理印鑑變更登記後，由乙○○
        將印鑑證明及將上開印鑑章交予劉峰銘，於95年6月中
        旬由其持往雲林縣虎尾地政事務所，使承辦該業務之公
        務員將不實上開房地之買賣事項，登載於其職務上掌管
        之公文書後，偕同乙○○、甲○○連同前揭以甲○○為
        遠東茶行負責人之營利事業登記證等公文書，向京城商
        業銀行虎尾分行申辦貸款，該行並於95年6月23日放貸
        160萬元，致生損害於甲○○及雲林縣虎尾地政事務所
        對於地籍資料管理之正確性 (96年度偵字第3880號併辦
        部分)。。
二、案經雲林縣警察局斗南分局報告臺灣雲林地方法院檢察署檢
    察官偵查起訴。
    理  由
甲、程序部分：按被告以外之人於審判外之言詞或書面陳述，除
    法律有規定者外，不得作為證據。又被告以外之人於審判外
    之陳述，經當事人於審判程序同意作為證據，法院審酌該言
    詞陳述或書面陳述作成時之情況，認為適當者，亦得為證據
    。當事人、代理人或辯護人於法院調查證據時，知有刑事訴
    訟法第159條第1項不得為證據之情形，而未於言詞辯論終結
    前聲明異議者，視為有前項之同意，刑事訴訟法第159條第1
    項及第159條之5分別定有明文。查被告乙○○對於共同被告
    丙○○於檢察官訊問時之具結筆錄，甲○○、呂清峰、徐增
    財、王錦文與劉峰銘於警詢及檢察官訊問之陳述，以及吳信
    穎、葉庭勝、許俊涵與吳奕翰於警詢之陳述，於原審及本院
    審判程序時均同意作為證據，本院審酌上開言詞陳述均係渠
    等就各自親身經歷之事實所為者，依該陳述作成時之情況，
    並無不適當之情形，得為證據。
乙、實體部分：
    一、訊據被告乙○○固坦承有以甲○○名義頂讓遠東茶行、
        購買車號P9-7538號自小客車，並分別辦理營利事業及
        車籍變更登記等事實，惟矢口否認有使公務員登載不實
        及準詐欺取財之犯行，辯稱：(一)伊不知甲○○頭腦有問
        題，只是覺得甲○○比較遲鈍、講話比較慢，且甲○○
        對於上情均有能力理解且同意。(二)伊非以甲○○為遠東
        茶行負責人人頭，而係與甲○○合夥，如有獲利也會分
        紅給甲○○，並經甲○○之同意。(三)以甲○○名義購買
        汽車，係經甲○○同意，甲○○偶爾亦有開過，且正常
        繳款中。(四)否認以甲○○名義買房子、辦手機等語。而
        被告丙○○矢口否認有使公務員登載不實及準詐欺取財
        之犯行，辯稱：伊於同址經營「遠東茶行」及瓦斯行，
        因「遠東茶行」已無營業，本欲停業不欲多繳稅金，因
        乙○○表示有意接手經營，故讓與被告乙○○，並按乙○○之意思以甲○○登記為茶行負責人，不知甲○○頭
        腦有問題等語。
    二、關於頂讓遠東茶行及購買車牌號碼P9-7 538號之自用小
        客車部分：
        (一)被告乙○○為逃避責任，而借用精神障礙，辨識能
            力顯有不足之甲○○名義，頂讓「遠東茶行」及購
            買車牌號碼P9-7 538號之自用小客車之事實，業據
            被告乙○○於警訊、偵偵及原審供述在卷（詳雲林
            縣警察局斗南分局斗警偵字第0090010210號卷，下
            稱警一卷，第12頁至第14頁、95年度偵字第5667號
            卷，下稱偵一卷，第6頁至第8頁、第25頁、第40頁
            至第42頁原審卷第36頁、第64頁），核與甲○○於
            警訊及檢察官訊問之陳述、甲○○之弟吳信穎、廣
            信車行負責人葉庭勝以及許俊涵於警詢時之陳述、
            呂清峰於警詢及檢察官訊問具結之證述情節相符（
            詳警一卷第1頁至第6頁、第16頁至第20頁、第24頁
            至第27頁；偵一卷第26頁、第45頁至第46頁），並
            有大眾商業銀行嘉義分行函及放款利息收據、95年
            1月10日房屋租賃契約書、雲林縣政府營利事業登
            記證及營利事業統一發證設立登記申請書、中古汽
            車委賣合約書、車籍作業系統查詢認可資料、汽（
            機）車過戶登記書、動產擔保交易申請書、讓與及
            動產抵押書、尋獲車輛通知表、甲○○之高雄醫學
            大學附設中和紀念醫院診斷證明書、臺大醫院雲林
            分院診斷證明書、嘉義榮民醫院診斷證明書、吳明
            圜宣告禁治產部分鑑定筆錄及鑑定書各1份附卷可
            稽（附於警一卷第28頁至第29頁、第34頁至第39頁
            、第46頁至第48頁、偵一卷第50頁至第53頁、96年
            度調偵字第57號，下稱偵二卷，第3頁至第12頁、
            第14頁至第15頁、原審卷第15頁至第20頁、第90頁
            至第92頁），及丙○○95年9月18日提出之甲○○
            私章、「遠東茶行」店印及發票印章各1枚等扣案
            足憑（詳警一卷第40頁至第41頁），堪以認定。
        (二)被告乙○○、被告丙○○雖以前詞置辯，惟查：
            (I)甲○○因腦部受傷，致精神耗弱、障礙，辨識
                能力顯有不足，而為被告乙○○及被告丙○○
                所知悉，有左列證據可供證明：
                甲○○之高雄醫學大學附設中和紀念醫院診
                臺大醫院雲林分院診斷證明書記載：診斷：
                嘉義榮民醫院診斷證明書記載：病名：器質
            (II)甲○○於96年4月23日經臺灣雲林地方法院以9
                6年度禁字第16號民事裁定宣告為禁治產人，
                有裁定書附卷可按 (附於原審卷第56頁)。
            (III)被告乙○○於檢察官訊問時供稱及具結證稱：
                我知道甲○○腦有傷過，我說什麼他都說好，
                丙○○也知道甲○○頭腦有問題，我有跟他講
                等語（詳偵一卷第8頁、第25頁、第41頁），
                顯見被告乙○○自始知悉甲○○受過腦傷，其
                頭腦有問題，無法正確理解及判斷，並將該情
                告知丙○○。此觀被告乙○○於檢察官訊問時
                供稱：因為其他的朋友不好騙，所以才找吳明
                圜當人頭等語（詳偵一卷第8頁），益證被告
                乙○○及被告丙○○均知悉甲○○因腦部受傷
                ，致精神耗弱、障礙，辨識能力不足。
        (三)被告乙○○及被告丙○○欲合夥經營「遠東茶行」
            ，為規避經營帶來之責任，而找甲○○當人頭，業
            據被告乙○○於檢察官訊問時具結證稱：「95年1
            月間甲○○常跟我去丙○○北平路42號的遠東茶行
            ，所以他就認識丙○○，丙○○跟我說他有跟銀行
            借一百元，他說他現在生意不好做，銀行常打電話
            來催繳，所以問我能不能把遠東茶行的負責人變更
            成甲○○以避免茶行被銀行查封」、「丙○○說想
            要找人頭，我跟他建議說可以找甲○○」、「我沒
            有要頂讓他的茶行，如果真的要頂讓的話，也應該
            要有個價錢，且也沒有付租金」、「我們原本講好
            ，執照變動後，我也可以使用遠東茶行的名義對外
            作茶葉買賣，但每3個月的營業稅由我們2人平均分
            擔，我將執照辦好後，就拿給丙○○，一直放在茶
            行那邊」、「營利事業登記證變更後，丙○○的茶
            葉及其他的商品都沒交割給我們，那是他自己要經
            營的等語（詳偵一卷第41頁至第42頁），並據證人
            丙○○之配偶蕭秀淑於檢察官訊問供稱：「並無將
            茶行物品讓乙○○使用，那只是借個名義而已」、
            「現仍有在賣茶葉」、「如果沒有茶行的牌，就沒
            辦法開發票，瓦斯行的登記證不能賣茶葉等語（詳
            偵一卷第6頁、第45頁）。足見被告乙○○確與被
            告丙○○合意一同經營使用「遠東茶行」，並為規
            避經營帶來的責任，而欲找人頭即甲○○為名義負
            責人乙節，堪以認定，故被告乙○○、被告丙○○
            上開或辯稱係與甲○○合夥並分紅給甲○○、或辯
            解係將「遠東茶行」均交由被告乙○○經營云云，
            均不足採。
        (四)又查甲○○私章、「遠東茶行」店印及發票印章各
            1枚均係被告丙○○所提出而扣案，變更負責人為
            甲○○之「遠東茶行」營利事業登記證亦係被告鄭
            健裕所提出，核與被告乙○○上開證件及印章均由
            證人丙○○保管供述相符，倘如被告丙○○所言已
            將「遠東茶行」讓與被告乙○○，與其無涉，則何
            以經營相關之名義負責人甲○○之私章、「遠東茶
            行」之店印、發票印章各1枚甚至營利事業登記證
            ，均留存於被告丙○○處，而非交由被告乙○○或
            甲○○保管，再者被告丙○○亦自承其將「遠東茶
            行」無償頂讓（詳警一卷第8頁），則被告丙○○
            與甲○○非親非故，並自稱僅見面3次，沒說過什
            麼話，何以願意不收任何費用就讓與甲○○，益見
            被告丙○○前開辯解均與常情有違，乃臨訟杜撰圖
            免之詞。
        (五)被告乙○○因債信不良欲辦理貸款，而找甲○○當
            人頭：被告乙○○於警訊、偵訊時及原審審理供稱
            ：因我銀行信用不好，買車沒有辦法貸款，所以找
            甲○○當人頭幫我辦貸款，我叫他拿身分證、印章
            跟我到廣興汽車中古車行去跟葉庭勝買車辦對保，
            貸款15萬元，該車均由我使用，貸款均由我繳納等
            語（詳警一卷第13頁至第14頁；偵一卷第8頁；原
            審卷第36頁、第64頁），其於本院審理時雖辯稱該
            車甲○○亦有使用云云，惟據甲○○之弟吳信穎於
            警詢時陳稱：甲○○精神耗弱，無行為能力，並無
            任何交通工具，95年8月31日經虎尾派出所通知始
            知甲○○遭詐騙，名下購置一部汽車等語（詳警一
            卷第5頁），況許俊涵於警詢時供稱乙○○入獄後
            ，叫我去找他太太拿車，並要我繳納汽車貸款，將
            車伺機賣掉或留下來使用等語（詳警一卷第27頁）
            ，被告乙○○若非自認係該車所有權人，豈會命許
            俊涵代為處理該車，足認甲○○並無使用該車，確
            係人頭無訛。
        (六)被告乙○○及被告丙○○乘甲○○精神障礙而致其
            辨識能力顯有不足，使甲○○交付其私章：被告沈
            啟龍、丙○○兩人明知甲○○有精神障礙致其辨識
            能力顯有不足，並利用甲○○上開狀況，以甲○○
            為人頭，辦理上開營利事業變更登記及汽車過戶已
            如前述，有前開登記申請書上之印文附卷可稽，足
            證其於取得甲○○提供之私章後，未予返還，反而
            由被告乙○○交丙○○留存，直至95年9月18日被
            告丙○○警訊時始提出予警方扣案（詳警一卷第40
            頁至第41頁），顯見渠等確有不法所有意圖甚明。
        (七)至被告乙○○另辯稱其均按時繳納車貸云云，惟被
            告乙○○利用甲○○因精神耗弱之精神障礙，致其
            辨識能力顯有不足，以其名義申辦專供己用車輛之
            貸款，使其負擔法律上須償還貸款之風險，已足生
            損害於甲○○，復據前揭尋獲車輛通知單，該車業
            於95年10月20日因欠款而遭裕融企業股份有限公司
            委託21世紀股份有限公司拖吊取回（詳原審卷第20
            頁），益足證上情，是以被告乙○○上開所辯，委
            不足採，此部分之犯行應可認定。
    三、關於申辦中華電信0000000000號行動電話部分：
        (一)訊據被告乙○○否認曾以甲○○名義申辦中華電信
            0000000000號行動電話，辯稱：僅以甲○○名義僅
            辦理1支臺灣大哥大電話，門號我留著用，手機交
            給甲○○，且電話費已繳清云云。
        (二)惟據徐增財於警訊時供稱：約於95年2月23日，劉
            啟良帶1名朋友來我家要推銷我電話，稱現在買手
            機有優待，手機和門號不用錢，申辦後再送你一千
            元，甲○○當時也在我家坐，我因有手機就進屋裡
            睡覺，甲○○仍和劉啟良及其朋友在我家客廳聊天
            等語（詳雲林縣警察局斗南分局斗警偵字第009510
            00726號卷，下稱警二卷第5頁），並於檢察官訊問
            時具結證稱：當初是劉啟良帶「阿龍」（按指被告
            乙○○）跟我介紹買手機，劉啟良說他朋友在賣手
            機，我說我有電話了，我不用，當時甲○○也在場
            ，劉啟良的朋友「阿龍」就問甲○○要不要手機等
            語（詳96年度偵字第934號卷，下稱偵四卷第16頁
            ）；復據甲○○於檢察官訊問時具結證稱：乙○○
            要求我去辦手機，我證件交給他，事後他跟我講買
            手機有優惠，申辦再送一千元，並給我一、二千元
            ，後來我再向他要1支可以收但不可以打的手機等
            語（詳96年度他字第576號卷，下稱偵三卷，第7頁
            、第11頁），並有中華電信股份有限公司台灣中區
            電信分公司雲林營運處第一業務課95年9月11日雲
            一業帳催字第84號通知單，以及96年1月29日雲服
            字第0960002019號函所附電話0000000000號電話之
            申請書附卷可憑（附於警二卷第13頁至第17頁），
            足認被告乙○○確有以甲○○名義申辦中華電信
            0000000000號行動電話，且甲○○既證稱僅獲得一
            支無法撥打之電話，顯見被告乙○○未將該可供撥
            打之門號交付甲○○，並將上開中華電信門號留為
            己用，並徵以上開中華電信公司催繳通知單，可知
            被告乙○○確未繳納自95年4月1日起至95年6月13
            日拆機止之電信費二萬七千七百九十七元，益證確
            有不法所有之意圖，而獲得上開通話費用之不法利
            益，致生損害於甲○○。
    四、關於以甲○○名義登記雲林縣虎尾鎮○○路75巷18號5
        樓房（即雲林縣虎尾鎮○○段753號地號及其上595號建
        號）部分：
        (一)訊據被告乙○○雖予否認，辯稱：伊曾與甲○○到
            遠大代書事務所，代書劉峰銘有與甲○○講，有無
            拿證件伊不清楚等語。
        (二)惟據王錦文於警訊及檢察官訊問時時供稱：該屋係
            我以姐姐王儷靜名義向雲林地院標購之法拍屋，95
            年6月間經遠大代書事務所劉峰銘介紹以175萬元賣
            給吳億漢（按應為吳奕翰），因吳億漢債信不良，
            無法辦理銀行貸款，經劉峰銘以甲○○名義辦理過
            戶登記向虎尾地政事務所辦理登記及向京城銀行辦
            理160萬元貸款，因劉峰銘只交給我150萬元，不足
            之25萬元以我太太李麗娟名義設定50萬元抵押權擔
            保等語（詳雲林縣警察局斗南分局斗警偵字第0960
            002937號卷，下稱警三卷第14頁；96年度偵字第32
            24號卷，下稱偵五卷第17頁），並據吳奕翰於警訊
            時供稱：95年6月初向劉峰銘洽談購屋，劉峰銘欲
            以180萬元賣我，房屋貸款160萬元，我未付購屋款
            ，劉峰銘僅要求我於6月底搬入居住後繳交房屋貸
            款等語（詳警三卷第20頁）；再據劉峰銘於警訊及
            檢察官訊問時供稱：我經乙○○介紹認識甲○○，
            於賣給吳奕翰前，95年3、4月間乙○○和甲○○到
            遠大代書事務所，該屋當時還沒賣，他們提議掛他
            們名字去辦貸款，我覺得可行，就以甲○○名義登
            記為該屋所有權人，文件係由甲○○親自簽名，印
            鑑證明是甲○○自己帶來的，並送件到京城銀行辦
            理貸款160萬元，150萬元交給王錦文，我們言明代
            價為4萬元，當時我和被告都在場，並設定李麗娟
            之抵押權以避免甲○○將該屋賣掉等語（詳警三卷
            第10頁至第11頁、偵五卷第15頁至第17頁），復據
            甲○○於檢察官訊問時陳稱：沒拿到4萬元，是沈
            啟龍說朋友有困難先幫他辦貸款等語（詳偵五卷第
            17頁），以及吳信穎於檢察官訊問時陳稱：乙○○
            帶甲○○去變更印鑑等語（詳偵五卷第16頁），復
            有甲○○印鑑變更登記申請書、京城商業銀行斗六
            分行96年7月25日 (96)京城六分字第254號函所附
            甲○○授信申請書等相關資料附卷可稽（附於警三
            卷第50頁至第55頁、偵五卷第53頁至第83頁），其
            內包含前揭房地之土地及建物所有權狀、以甲○○
            為遠東茶行負責人之雲林縣營利事業登記證影本等
            公文書，足認被告乙○○確有與劉峰銘共謀以吳明
            圜名義為前揭房地之所有權人，持用該印鑑章蓋用
            於登記所需用之文書，致使地政機關之公務員登載
            不實，並進而持用前揭營利事業登記證及土地與建
            物所有權狀等公文書，向京城銀行以甲○○名義辦
            理抵押貸款160萬元，致生損害甲○○及雲林縣虎
            尾地政事務所，亦堪予認定。
        (三)綜上所述，此部分事證亦甚明確，被告前開辯解，
            顯係卸責之詞，殊不足取，犯行亦可認定。
    五、新、舊法之比較適用：按行為後法律有變更者，適用行
        為時之法律。但行為後之法律有利於行為人者，適用最
        有利於行為人之法律，刑法第2條第1項定有明文。被告
        所犯上開犯行後，94年2月2日修正公布之刑法，自95年
        7月1日施行，修正後法律比較適用詳如附表所示。
    六、核被告乙○○與被告丙○○就事實欄一之 (一)部分，
        均係犯刑法第214條使公務員登載不實罪、修正前刑法
        第341條第1項準詐欺取財罪；被告乙○○就事實一之 (
        二)部分，係犯刑法第214條使公務員登載不實罪、第
        216條之行使第214條使公務員登載不實文書罪、修正前
        刑法第341條第1項準詐欺取財罪；被告乙○○就事實欄
        一之 (三)部分，係犯修正前刑法第341條第2項準詐欺
        得利罪；就犯罪事實欄一之 (四)部分，係犯刑法第214
        條使公務員登載不實罪、第216條之行使第214條使公務
        員登載不實文書罪、修正前刑法第341條第1項準詐欺取
        財罪。被告乙○○、被告丙○○就事實欄一之 (一)部
        分之犯行，有犯意聯絡及行為分擔，應論以共同正犯。
        彼等利用不知情之會計事務所員工辦理變更營利事業登
        記，而使公務員登載不實及被告乙○○就犯罪事實欄一
        之 (二)係利用不知情之葉庭勝代為辦理汽車過戶登記
        ，均為間接正犯。又被告乙○○先後3次使公務員登載
        不實並行使，其使公務員登載不實為行使之高度行為所
        吸收，不另論罪，其3次犯行使公務員登載不實，均時
        間緊接，犯罪構成要件相同，顯係基於概括犯意反覆為
        之，應依連續犯規定，論以一罪，並加重其刑。被告乙○○就所犯前開準詐欺取財罪與行使公務員登載不實文
        書罪罪間，有方法結果之牽連關係，應從一重之準詐欺
        取財罪論斷；被告丙○○所犯前開準詐欺取財罪與行使
        公務員登載不實文書罪罪間2罪間，有方法結果之牽連
        關係，應從一重之準詐欺取財罪論斷。又被告乙○○前
        因傷害案件，經臺灣雲林地方法院於88年10月8日以88
        年度六簡字第186號判處有期徒刑八月，緩刑三年確定
        ，嗣經撤銷緩刑入監執行，於90年10月4日縮短刑期執
        行完畢出監，有臺灣高等法院被告前案紀錄表乙份附卷
        可憑，其於上開徒刑執行完畢後五年內，故意犯本件有
        期徒刑以上之罪，為累犯，應依法加重其刑。起訴書雖
        僅載明就被告犯罪事實欄一之 (一)及一之 (二)部分提
        起公訴，惟被告尚有如事實欄所載之其餘犯罪事實，經
        臺灣雲林地方法院檢察署以96年度偵字第3622號及3880
        號移送併辦，與起訴書所載之犯罪事實具有連續犯之關
        係，為裁判上一罪關係，基於審判不可分之原則，應為
        起訴效力所及。又起訴書及移送併辦意旨書雖漏未記載
        刑法第216條之行使第214條使公務員登載不實文書罪，
        惟與移送之犯罪事實既具裁判上一罪關係，本院亦應併
        予審理，附此敘明。
    七、至就雲林地檢署86年度偵字第3880號併辦意旨（即犯罪
        事實欄一之 (四)犯行部分，檢察官上訴理由認關於95
        年8月25日向雲林虎尾地政事務所辦理50萬元抵押權部
        份，亦應成立刑法第214條使公務員登載不實罪，惟查
        95年7月1日施行之刑法，已刪除連續犯之規定，被告乙○○於95年8月25日後之犯行，既無連續犯之適用，應
        分論併罰，故該移送併辦關於被告乙○○95年8月25日
        之使公務員登載不實之犯行部分，顯非起訴效力所及，
        宜退由檢察官另行處理，並予敘明。
    八、公訴意旨另以：被告乙○○、被告丙○○見甲○○因腦
        部受創，無法正常思考及處理生活一般事務，而乘甲○○心智缺陷致辨識能力顯有不足，使之交付身份證，因
        認被告二人就此部分亦涉犯刑法第341條第1項準詐欺取
        財罪嫌等語。惟甲○○雖於警詢時陳稱：「問：你是否
        知道身份於何時在何處遭詐騙冒用？答：於95年2月16
        日在雲林縣古坑鄉○○村○○鄰○○路14號住宅，被不詳
        人士載走而後將身份證件交由對方即遭詐騙冒用」惟於
        警察進一步詢問身份遭冒用詐騙之經過時，稱：「因我
        腦力記性不好，經過情形我已忘記」（詳警一卷第2頁
        ），顯見甲○○因精神耗弱狀態，無法處理自身事務，
        僅事後知其身份遭冒用，至於詐騙時有無交付身份證，
        縱有交付，冒用後有無歸還，其均無從判斷或記憶。又
        被告丙○○於95年9月18日警詢時所提出之物中，並不
        包括甲○○之身份證，亦未經於被告乙○○、被告丙○○住處扣得，是無從認定被告乙○○、被告丙○○確有
        不法所有意圖，進而利用甲○○上開狀況而使之交付身
        份證，並留存不還之情。故依現存證據，難以認定被告
        乙○○、被告丙○○就甲○○之身份證部分，有何公訴
        人上開所指準詐欺取財犯行，又此部分與成罪之準詐欺
        取財部分有想像競合之裁判上一罪關係，爰不另為無罪
        之諭知。
    九、原審審審理結果，認被告罪證明確，予以論罪科刑，固
        非無見。惟查：(一)雲林地方法院檢察署96年度偵字第
        3622號、第3880號移送併辦部分，經核與檢察官所起訴
        之事實有連續關係，屬同一事實，原審未及併予審理。
        (二)就犯罪事實欄一之 (二)部分，原審漏未論究刑法
        第216條之行使第214條使公務員登載不實文書罪。(三)
        被告行為後，中華民國九十六年罪犯減刑條例於96年7
        月4日公布，於96年7月16日施行，被告乙○○、被告丙○○之犯行均合於減刑要件，原判決未及適用，均有未
        合。被告乙○○、丙○○上訴意旨猶執前詞，否認犯罪
        ，固均不足取，檢察官上訴意旨指摘原判決漏未審究上
        開移送併辦部分為有理由，自應由本院將原判決撤銷改
        判，爰審酌被告乙○○有構成累犯之前科已如前述，其
        竟不知檢點，竟利用精神耗弱之精神障礙，致辨識能力
        顯有不足之甲○○為人頭，或藉甲○○名義購車或申辦
        行動電話自用，或夥同丙○○、劉峰銘以甲○○名義為
        商號負責人或不動產所有權人，造成甲○○訴訟纏身，
        帶給甲○○及其家人莫大困擾，並使監理機關對車籍正
        確性之管理、雲林縣政府對營利事業正確性之管理，以
        及雲林縣虎尾地政事務所對營利事業正確性均生損害，
        並參酌被告乙○○、丙○○等犯罪之動機、手段、目的
        及所造成之損害等一切情狀及被告乙○○、被告丙○○
        之犯罪時間均係於96年4月24日以前，且均非中華民國9
        6年罪犯減刑條例第3條所定不得減刑之罪，經核合於減
        刑條件，應依同條例第2條第1項第3款之規定，減輕其
        宣告刑二分之一，分別量處如主文第二項、第三項所示
        之刑。
丙、據上論斷，依刑事訴訟法第369條第1項前段、第364條、第
    299條第1項前段，刑法第2條第1項前段、第214條、第216條
    、第220條、修正前刑法第341條第1項、第2項、修正前刑法
    第28條、修正前刑法第47條、修正前刑法第55條、修正前刑
    法第56條、修正前刑法第41條第1項前段，罰金罰鍰提高標
    準條例第1條前段、修正前罰金罰鍰提高標準條例第2條，判
    決如主文。
本案經檢察官江守權到庭執行職務。
中　　華　　民　　國　　96　　年　　10　　月　　25　　日
     　　　　　   刑事第五庭    審判長法　官  楊明章
                                      法　官  楊子莊
                                      法  官  戴勝利
以上正本證明與原本無異。
不得上訴。
　　　　　　　　　　　　　　　　　　　書記官  陳淑貞
中　　華　　民　　國　　96　　年　　10　　月　　26　　日
附錄：本案論罪科刑法條全文
刑法第214條：明知為不實之事項，而使公務員登載於職務上所
             掌之公文書，足以生損害於公眾或他人者，處3
             年以下有期徒刑、拘役或500元以下罰金。
刑法第216條：行使第210條至第215條之文書者，依偽造、變造
             文書或登載不實事項或使登載不實事項之規定處
             斷。
修正前刑法第341條：意圖為自己或第三人不法之所有，乘未滿
            20歲人之知慮淺薄或乘人之精神耗弱，使之將本人
            或第三人之物交付者，處5年以下有期徒刑、拘役
            或科或併科1,000元以下罰金。
            以前項方法得財產上不法之利益或使第三人得之者
            亦同。
            前二項之未遂犯罰之。
附表
┌────────┬────────┬────────┬────────┐
│法        條    │修正前規定      │修正後規定      │新舊法之適用    │
├────────┼────────┼────────┼────────┤
│刑法第341條第1項│意圖為自己或第三│意圖為自己或第三│(一)適用舊法。    │
│                │人不法之所有，乘│人不法之所有，乘│(二)本條第1 項修正│
│                │未滿二十歲人之知│未滿二十歲人之知│理由如下：      │
│                │慮淺薄或乘人之精│慮淺薄，        │一、本法已修正心│
│                │神耗弱，使之將本│或乘人精神障礙、│神喪失、精神耗弱│
│                │人或第三人之物交│心智缺陷而致其辨│用語，爰修正以茲│
│                │付者，處五年以下│識能力顯有不足或│配合。          │
│                │有期徒刑、拘役或│其他相類        │二、現行條文所謂│
│                │科或併科1,000 元│之情形，使之將本│之被害人範圍依學│
│                │以下罰金。      │人或第三人之物交│者通說咸認心神喪│
│                │                │付者，處5 年以下│失之人因欠缺意思│
│                │                │有期徒刑        │能力，並無處分財│
│                │                │、拘役或科或併科│物之能力，而認僅│
│                │                │100,000 元以下罰│限於精神耗弱之人│
│                │                │金。            │。              │
│                │                │                │三、因第33條之罰│
│                │                │                │金刑已提高為新臺│
│                │                │                │幣1,000 元以上，│
│                │                │                │現行法第一項之罰│
│                │                │                │金刑為「1,000 元│
│                │                │                │以下」顯與前開修│
│                │                │                │正扞格，爰依目前│
│                │                │                │社會經濟水準、人│
│                │                │                │民平均所得，參考│
│                │                │                │罰金罰鍰提高標準│
│                │                │                │條例第2 條關於易│
│                │                │                │科罰金、易服勞役│
│                │                │                │就原定數額提高  │
│                │                │                │100 倍之標準，酌│
│                │                │                │予提高罰金刑之上│
│                │                │                │限。            │
│                │                │                │(三)是以舊法之規定│
│                │                │                │對被告2 人並無不│
│                │                │                │利，而應予適用。│
├────────┼────────┼────────┼────────┤
│刑法第214 條、修│罰金罰鍰提高標準│刑法施行法第1 條│(一)適用舊法。    │
│正前刑法第341 條│條例第1 條前段規│之1 規定：「中華│(二)本件被告所犯刑│
│第1 項法定刑關於│定：「依法律應處│民國94年01月07日│法第214 條、修正│
│罰金部分：罰金罰│罰金、罰鍰者，就│刑法修正施行後，│前刑法第341 條第│
│鍰提高標準條例第│其原定數額得提高│刑法分則編未修正│1 項之罪法定刑有│
│1條 前段、現行法│為2 倍至10倍。」│之條文定有罰金者│罰金刑（銀元500 │
│規所定貨幣單位折│現行法規所定貨幣│，自94年01月07日│元、1,000 元以下│
│算新台幣條例第2 │單位折算新台幣條│刑法修正施行後，│），且為刑法分則│
│條、刑法第33條第│例第2 條規定：「│就其所定數額提高│編未修正之條文而│
│5款             │現行法規所定金額│為30倍，但72年06│定有罰金刑者，於│
│                │之貨幣單位為圓、│月26日到94年01月│刑法施行法第1 條│
│                │銀元或元者，以新│07日新增或修正之│之1 修正增訂前，│
│                │台幣元之3 倍折算│條文，就其所定數│其貨幣單位為銀元│
│                │之。」          │額提高為3 倍。」│，是被告所犯刑法│
│                │刑法第33條第5 款│刑法第33條第5 款│第214 條、修正前│
│                │規定：「罰金：1 │規定：「罰金：新│刑法第341 條第1 │
│                │元以上。」      │台幣1,000 元以上│項之罪罰金刑之提│
│                │                │，以百元計算之。│高標準，於適用罰│
│                │                │」              │金罰鍰提高標準條│
│                │                │                │例第1 條前段及現│
│                │                │                │行法規所定貨幣單│
│                │                │                │位折算新台幣條例│
│                │                │                │第2 條規定換算為│
│                │                │                │新台幣時，法定刑│
│                │                │                │罰金部分，應為罰│
│                │                │                │金新台幣15,000元│
│                │                │                │、30,000元以下（│
│                │                │                │乘以10，再乘以3 │
│                │                │                │）。如適用刑法施│
│                │                │                │行法第1 條之1 規│
│                │                │                │定提高30倍，則為│
│                │                │                │罰金新台幣15,000│
│                │                │                │元、30,000元以下│
│                │                │                │（乘以30），故關│
│                │                │                │於法定刑為罰金部│
│                │                │                │分之提高標準，新│
│                │                │                │法非較有利於被告│
│                │                │                │，本案關於刑法第│
│                │                │                │214 條、修正前刑│
│                │                │                │法第341 條第1 項│
│                │                │                │之罪法定刑罰金提│
│                │                │                │高標準部分，應依│
│                │                │                │刑法第2 條第1 項│
│                │                │                │前段規定，適用行│
│                │                │                │為時之法律即罰金│
│                │                │                │罰鍰提高標準條例│
│                │                │                │第1 條前段及現行│
│                │                │                │法規所定貨幣單位│
│                │                │                │折算新台幣條例第│
│                │                │                │2條 之規定。    │
│                │                │                │(三)法定刑罰金部分│
│                │                │                │，依修正前刑法第│
│                │                │                │33條第5 款規定，│
│                │                │                │及罰金罰鍰提高標│
│                │                │                │準條例第1 條前段│
│                │                │                │提高後，再依現行│
│                │                │                │法規所定貨幣單位│
│                │                │                │折算新台幣條例第│
│                │                │                │2 條換算為新台幣│
│                │                │                │時，為新台幣6元 │
│                │                │                │以上至30元以上，│
│                │                │                │依修正後刑法第33│
│                │                │                │條第5 款規定，為│
│                │                │                │新台幣1,000 元以│
│                │                │                │上，修正後刑法第│
│                │                │                │33條第5 款規定非│
│                │                │                │較有利於被告，依│
│                │                │                │刑法第2 條第1項 │
│                │                │                │前段規定，應適用│
│                │                │                │修正前刑法第33  │
│                │                │                │條第5 款規定。  │
├────────┼────────┼────────┼────────┤
│刑法第28條      │二人以上共同實施│二人以上共同實行│(一)適用舊法。    │
│共同正犯        │犯罪之行為者，皆│犯罪之行為者，皆│(二)被告乙○○與被│
│                │為正犯。        │為共犯。        │  告丙○○共同為│
│                │                │                │  使公務員登載不│
│                │                │                │  實及準詐欺取財│
│                │                │                │  等犯行，既屬實│
│                │                │                │  行犯罪行為之正│
│                │                │                │  犯，則適用修正│
│                │                │                │  施行前之刑法第│
│                │                │                │  28條規定論擬，│
│                │                │                │  並無不利於被告│
│                │                │                │  。因此，應依刑│
│                │                │                │  法第2條第1項前│
│                │                │                │  段規定，依修正│
│                │                │                │  前刑法第28 條 │
│                │                │                │  規定，論以共同│
│                │                │                │  正犯。        │
├────────┼────────┼────────┼────────┤
│刑法第56條      │連續數行為而犯同│已刪除。        │(一)適用舊法。    │
│連續犯          │一罪名者，以一罪│                │(二)被告乙○○於本│
│【全部行為在修正│論。但得加重其刑│                │  案係基於概括犯│
│前】            │至二分一。      │                │  意而為使公務員│
│                │                │                │  登載不實犯行，│
│                │                │                │  依修正前刑法第│
│                │                │                │  56 條規定，應 │
│                │                │                │  以一罪論，並加│
│                │                │                │  重其刑，於適用│
│                │                │                │  新法時應分論併│
│                │                │                │  罰，修正後刑法│
│                │                │                │  之規定並非較有│
│                │                │                │  利於被告，依刑│
│                │                │                │  法第2條第1項前│
│                │                │                │  段規定，仍應適│
│                │                │                │  用修正前刑法第│
│                │                │                │  56 條規定。   │
├────────┼────────┼────────┼────────┤
│刑法第55條      │犯一罪而其方法或│已刪除          │(一)適用舊法。    │
│牽連犯          │結果之行為犯他罪│                │(二)本件事實，被告│
│【全部行為在修正│名者，從一重處斷│                │2人，其目的在於 │
│前】            │。              │                │使公務員登載不實│
│                │                │                │之犯行，與所犯罪│
│                │                │                │準詐欺取財間，顯│
│                │                │                │有方法、結果之牽│
│                │                │                │連關係，依修正前│
│                │                │                │刑法第55條規定，│
│                │                │                │應從一重處斷，於│
│                │                │                │適用新法時應分論│
│                │                │                │併罰，修正後刑法│
│                │                │                │之規定並非較有利│
│                │                │                │於被告，依刑法第│
│                │                │                │2條第1項前段規定│
│                │                │                │，仍應適用修正前│
│                │                │                │刑法第55條後段規│
│                │                │                │定，從一較重之準│
│                │                │                │詐欺取財罪論處。│
├────────┼────────┼────────┼────────┤
│刑法第47條      │受有期徒刑之執行│受徒刑之執行完畢│(一)適用舊法。    │
│累犯            │完畢，或受無期徒│，或一部之執行而│(二)被告乙○○於有│
│【行為時及裁判時│刑或有期徒刑一部│赦免後，五年以內│  期徒刑執行完畢│
│均構成累犯時使用│之執行而赦免後，│故意再犯有期徒刑│  後，5年以內再 │
│】              │五年以內再犯有期│以上之罪者，為累│  故意犯本件有期│
│                │徒刑以上之罪者，│犯，加重本刑至二│  徒刑以上之罪，│
│                │為累犯，加重本刑│分之一。第98條第│  依修正前刑法第│
│                │至二分之一。    │2 項關於因強制工│  47 條，或修正 │
│                │                │作處分之執行完畢│  後刑法第47條第│
│                │                │或一部之執行而免│  1項規定，均構 │
│                │                │除後，五年以內故│  成累犯，依新法│
│                │                │意再犯有期徒刑以│  規定，並未有利│
│                │                │上之罪者，以累犯│  於被告，因此，│
│                │                │論。            │  應依刑法第2條 │
│                │                │                │  第1項前段規定 │
│                │                │                │  ，依修正前刑法│
│                │                │                │  第47條規定，論│
│                │                │                │  以累犯，加重其│
│                │                │                │  刑。          │
├────────┼────────┼────────┼────────┤
│刑法第41條第1 項│刑法第41條第1 項│刑法第41條第1 項│(一)適用舊法。    │
│前段易科罰金部分│前段規定：「犯最│前段規定：「犯最│(二)本件被告丙○○│
│                │重本刑為5 年以下│重本刑為5 年以下│  行為時之易科罰│
│                │有期徒刑以下之刑│有期徒刑以下之刑│  金折算標準，應│
│                │之罪，而受6 個月│之罪，而受6 個月│  以銀元100元至 │
│                │以下有期徒刑或拘│以下有期徒刑或拘│  300 元折算為1 │
│                │役之宣告，因身體│役之宣告者，得以│  日，經依現行法│
│                │、教育、職業、家│新台幣1 千元、2 │  規所定貨幣單位│
│                │庭之關係或其他正│千元或3 千元折算│  折算新台幣條例│
│                │當事由，執行顯有│一日，易科罰金。│  第2條規定換算 │
│                │困難者，得以1 元│」              │  為新台幣後，應│
│                │以上3 元以下折算│                │  以新台幣300元 │
│                │1日 ，易科罰金。│                │  至900 元折算為│
│                │」罰金罰鍰提高標│                │  1日，修正後則 │
│                │準條例第2 條（已│                │  以新台幣1,000 │
│                │刪除）規定：「依│                │  元、2,000元3,0│
│                │刑法第41條易科罰│                │  00 元折算1日，│
│                │金或第42條第2 項│                │  修正後刑法第41│
│                │易服勞役者，均就│                │  條第1項前段規 │
│                │其原定數額提高為│                │  定，並非較有利│
│                │100 倍折算1日 ；│                │  於被告，依刑法│
│                │法律所定罰金數額│                │  第2條第1項前段│
│                │未依本條例提高倍│                │  規定，適用行為│
│                │數，或其處罰法條│                │  時法律即修正前│
│                │無罰金刑之規定者│                │  刑法第41條第1 │
│                │，亦同。」      │                │  項前段及罰金罰│
│                │                │                │  鍰提高標準條例│
│                │                │                │  第2條規定，定 │
│                │                │                │  其易科罰金之折│
│                │                │                │  算標準。      │
└────────┴────────┴────────┴────────┘
